臺灣高等法院高雄分院刑事判決
110年度金上訴字第174號
上  訴  人  臺灣高雄地方檢察署檢察官
被      告  陳盈如



上列上訴人因被告詐欺等案件，不服臺灣高雄地方法院110年度
易字第122號，中華民國110年9月30日第一審判決（聲請簡易判
決處刑案號：臺灣高雄地方檢察署109年度偵緝字第960號），提
起上訴，本院判決如下：
    主  文
原判決撤銷。
陳盈如犯三人以上共同詐欺取財罪，處有期徒刑壹年，併科罰金
新臺幣壹萬元，罰金如易服勞役，以新臺幣壹仟元折算壹日。緩
刑參年，並應於緩刑期間內履行如附表所示之負擔。
未扣案之犯罪所得新臺幣陸仟元，沒收之，於全部或一部不能沒
收或不宜執行沒收時，追徵其價額。
    事  實
一、陳盈如於民國109 年3 月間因有求職之需求，而與姓名、年
    籍均不詳，自稱「學姐」、「長宏KT」之成年人聯繫。陳盈
    如可預見提供自身金融帳戶予來歷不明之人使用，其帳戶可
    能成為他人實施詐欺取財犯罪之工具；且匯入其帳戶之款項
    ，極可能為來源不明之犯罪所得，仍基於縱使匯入帳戶及自
    帳戶領出之款項為詐欺取財所得，亦不違背其本意之不確定
    故意，與「學姐」、「長宏KT」及其他詐欺成年成員，共同
    意圖為自己不法之所有，基於三人以上共同詐欺取財；及共
    同掩飾、隱匿詐欺取財犯罪所得去向與所在之犯意聯絡，於
    拍攝其向中華郵政三峽郵局申辦之金融帳戶（帳號：000000
    00000000號）存摺封面後，透過LINE通訊軟體，將之傳送予
    「長宏KT」，並同意領取匯入該帳戶內之款項後，再交付予
    其他詐欺成員。當「長宏KT」取得上開郵局帳戶帳號後，即
    推由不詳詐欺成年成員於109 年3 月16日某時，先透過LINE
    通訊軟體與江雪嬌聯絡，假裝為其友人「梅英」，開始與江
    雪嬌聊天，佯稱其最近因購買房子及股票，手頭有點緊等語
    ，並於同年月18日上午10時許，佯向江雪嬌借款，致江雪嬌
    陷於錯誤，於109 年3 月19日15時16分許，匯款新臺幣（下
    同）15萬元至上開郵局帳戶內。陳盈如即依「長宏KT」指示
    ，分別於同日15時49分許、15時50分許、15時51分許、15時
    52分許，在普仁郵局（址設桃園市○○區○○○路○段00號），各
    從自動櫃員機提領6 萬元、6 萬元、24,000元、6,000元，
    再依「長宏KT」之指示，於扣除報酬6,000元後，將餘款144
    ,000元交付予自稱物業之人，以此方法掩飾、隱匿詐欺取財
    犯罪所得之去向及所在。嗣江雪嬌發覺受騙報警處理，而循
    線查悉上情。
二、案經江雪嬌提起告訴後，由嘉義市政府警察局第一分局報告
    臺灣嘉義地方檢察署陳請臺灣高等檢察署檢察長函轉臺灣高
    雄地方檢察署檢察官偵查後聲請簡易判決處刑，經原審改依
    通常程序處理。
    理  由
一、證據能力：
    被告以外之人於審判外之陳述，雖不符刑事訴訟法第159 條
    之1 至之4 等4 條之規定，而經當事人於審判程序同意作為
    證據，法院審酌該言詞陳述或書面陳述作成時之情況，認為
    適當者，亦得為證據；當事人、代理人或辯護人於法院調查
    證據時，知有刑事訴訟法第159 條第1 項不得為證據之情形
    ，而未於言詞辯論終結前聲明異議者，視為有前項之同意，
    同法第159 條之5 定有明文。立法意旨在於傳聞證據未經當
    事人之反對詰問予以核實，原則上先予排除；惟若當事人已
    放棄反對詰問權，於審判程序中表明同意該等傳聞證據可作
    為證據；或於言詞辯論終結前未聲明異議，基於尊重當事人
    對傳聞證據之處分權，及證據資料愈豐富，愈有助於真實發
    見之理念，且強化言詞辯論主義，使訴訟程序得以順暢進行
    ，上開傳聞證據亦均具有證據能力。查本案判決所引用具傳
    聞性質之各項證據資料，因被告陳盈如及檢察官均同意有證
    據能力（詳本院卷第47頁），本院審酌各該傳聞證據作成時
    之情況，認均與本件待證事實具有關聯性，且查無證據足以
    證明言詞陳述之傳聞證據部分，陳述人有受外在干擾、不法
    取供或違反其自由意志而陳述之情形；書面陳述之傳聞證據
    部分，亦無遭變造或偽造之情事，衡酌各該傳聞證據，作為
    本案之證據亦屬適當，自均得為證據，而有證據能力。
二、上開事實，業據被告陳盈如於本院審理中坦白承認（詳本院
    卷第82頁），並經告訴人江雪嬌於警詢中陳述在卷（詳警卷
    第16頁以下），復有告訴人與詐欺集團成員之LINE對話紀錄
    、告訴人匯款紀錄、中華郵政股份有限公司109 年9 月23日
    儲字第1090241777號函、被告與「長宏KT」之LINE對話紀錄
    、被告郵局帳戶之客戶基本資料及交易明細在卷可參（詳警
    卷第21頁以下、第32頁；偵三卷第55頁、第87頁；原審易字
    卷第29頁以下）。因被告自白核與事實相符，故本件事證明
    確，被告上開犯行，堪以認定，應予依法論科。
三、論罪科刑：
  ㈠核被告所為，係犯刑法第339 條之4 第1 項第2 款之三人以
    上共同詐欺取財罪；洗錢防制法第2 條第2 款、同法第14條
    第1項之洗錢罪。
　㈡由於被告除提供帳戶予詐欺成員，作為告訴人受騙後匯款使
    用外，亦提領告訴人匯入該帳戶內之詐欺款項，並將款項交
    付詐欺成員等情，業經本院認定如前。因此，被告既已預見
    提供自己帳戶，將成為詐欺成員收受詐欺款項之工具，竟提
    領該帳戶內款項，並交付予詐欺成員，已參與詐欺犯行之構
    成要件行為，應論以詐欺之共同正犯，而非僅為幫助犯。又
    被告參與本件犯行而實際聯繫或接觸之人為「學姐」、「長
    宏KT」、自稱物業之人之事實，亦經本院認定如前。則依被
    告的主觀認知，本案詐欺犯行之人數，除了被告之外，至少
    尚有「學姐」、「長宏KT」、自稱物業之人，人數已達三人
    以上。故本件被告之詐欺犯行，應係成立刑法第339 條之4 
    第1 項第2 款之三人以上共同詐欺取財罪。檢察官認被告僅
    涉犯刑法第30條第1 項前段、第339 條第1項之幫助詐欺取
    財罪，容有誤會，惟因聲請簡易判決之基本社會事實同一，
    聲請簡易判決處刑法條應予變更。
　㈢被告就上開犯行與「學姐」、「長宏KT」、自稱物業之人及
    其他詐欺成年成員間，有犯意聯絡及行為分擔，為共同正犯
    。
　㈣被告以一行為同時觸犯三人以上共同詐欺取財罪、洗錢罪，
    為想像競合犯，應依刑法第55條規定，從一重論以之三人以
    上共同詐欺取財罪。
　㈤被告所犯洗錢犯行部分，雖未經聲請簡易判決處刑，惟此部
    分與聲請簡易判決處刑並經論罪科刑部分，具想像競合犯之
    裁判上一罪關係，為聲請簡易判決處刑效力所及，本院自應
    併予審理。
　㈥想像競合犯係一行為觸犯數罪名，行為人犯罪行為侵害數法
    益皆成立犯罪，僅因法律規定從一重處斷科刑，而成為科刑
    一罪，自應對行為人所犯各罪均予適度評價，始能對法益侵
    害為正當維護。法院於決定想像競合犯之處斷刑時，雖以其
    中最重罪名之法定刑為裁量之準據，惟具體形成宣告刑時，
    亦應將輕罪之刑罰合併評價。基此，除非輕罪中最輕本刑有
    較重於重罪之最輕本刑，而應適用刑法第55條但書規定重罪
    科刑之封鎖作用，須以輕罪之最輕本刑形成處斷刑之情形外
    ，若輕罪之減輕其刑事由未形成處斷刑之外部界限，自得將
    之移入刑法第57條或第59條之科刑審酌事項內，列為是否酌
    量從輕量刑之考量因子（最高法院 110 年度台上字第 6170
     號判決參照）。本件被告所犯洗錢部分，被告於審判中自
    白犯罪，固有洗錢防制法第16條第2 項規定之適用。但因其
    所犯三人以上共同詐欺取財罪、洗錢罪部分，依想像競合犯
    從一重處斷結果，應論以三人以上共同詐欺取財罪，且該罪
    之最輕本刑重於洗錢罪之最輕本刑，故依前開判決意旨，自
    得將前開自白犯罪部分列為刑法第57條之科刑審酌事項內，
    做為是否酌量從輕量刑之考量因子。　
　㈦刑法第59條部分：
　⒈犯罪之情狀顯可憫恕，認科以最低度刑仍嫌過重者，得酌量
    減輕其刑，刑法第59條定有明文。又參酌該條文立法意旨，
    本條所謂「犯罪之情狀可憫恕」，自係指裁判者審酌第57條
    各款所列事項以及其他一切與犯罪有關之情狀之結果，認其
    犯罪足堪憫恕者而言。必於審酌一切之犯罪情狀，在客觀上
    顯然足以引起一般同情，認為縱予宣告法定最低刑度猶嫌過
    重者，始有其適用。另緩刑制度之出發點，基本上是希望能
    夠節制刑罰之使用，避免發動刑罰。由於刑罰之執行通常伴
    隨負面作用，對於沒有必要執行刑罰之人，若能給予緩刑，
    將使行為人仍得以維持其家庭及社會關係，不至於因刑罰之
    副作用（如入監服刑），而難以回歸社會，甚至波及家庭。
    因此，在立法者已特別針對特定犯罪，考量行為之惡性、對
    於社會影響，而酌定法定刑之下，裁判者審酌第57條各款所
    列事項以及其他一切與犯罪有關情狀之結果後，認為行為人
    所科處之刑度（含最低刑度），係在緩刑所規定之宣告刑範
    圍內，已可透過緩刑制度，防止短期自由刑之流弊，緩和自
    由刑之嚴厲性，避免執行自由刑，致過度限制人身自由並影
    響行為人重新回歸一般社會生活之流弊時，是否為避免行為
    人入監服刑，而一概認為行為人客觀上足以引起一般同情，
    有法重情輕之情事，則有待斟酌。
　⒉本件被告行為時固然僅20歲，且其主觀上係基於不確定故意
    ，而非直接故意，參與提供帳戶予詐欺成員，作為告訴人受
    騙後匯款使用，並於提領告訴人匯入該帳戶內之詐欺款項後
    ，將該款項交給詐欺成員等工作，與其他主要詐欺成員相較
    ，並非居於核心地位。另本件被害人僅有1 位，被告因本件
    獲取之報酬為6,000元，犯罪情節亦非甚為重大。此外，被
    告於案發前並無前案紀錄，於案發後於110年2月1日經核列
    為中低收入戶等情，亦有臺灣高等法院被告前案紀錄表、高
    雄市大寮區公所中低收入戶證明書可參（詳原審易字卷第15
    3 頁）。惟本院審酌被告雖有上開情事，但被告所犯三人以
    上共同詐欺取財罪，其法定刑為「1 年以上7 年以下有期徒
    刑，得併科100 萬元以下罰金」，本件縱科以法定最低刑度
    ，被告雖有可能須入監服刑，但經由本件緩刑宣告之諭知（
    詳後述），一方面可使被告避免遭受入監服刑之流弊，一方
    面可使被告反省、警惕其行為，盡力填補告訴人之損害。並
    無處罰過重，或須藉由刑法第59條之適用，避免被告入監服
    刑（含本不能諭知緩刑，於酌減其刑後，再宣告緩刑）之情
    形。因此，本院認本件並無情輕法重之情事，爰不依刑法第
    59條規定，酌減其刑。
四、撤銷改判之理由：　　
　　原審據以論處被告罪刑，固非無見。惟本件並無刑法第59條
    規定之適用，業如前述。原審依上開規定對被告酌減其刑，
    尚有未洽。檢察官以本件應無刑法第59條規定之適用，原審
    量刑過輕為由，提起上訴，指摘原判決不當，為有理由，自
    應由本院將原判決撤銷改判。爰審酌被告未能循正當管道賺
    取錢財，竟容任他人使用其申設之帳戶，並聽從指示提領匯
    入帳戶之款項，再轉交予他人，以此方式實施詐欺犯行、製
    造金流斷點，使上開詐欺所得之去向與所在難以追查，價值
    觀念顯有偏差，不僅侵害告訴人之財產利益，更影響社會秩
    序、破壞人際間信賴關係，所為實屬不該。惟念及被告對於
    上開三人以上共同詐欺取財罪、洗錢罪，於審判中自白犯罪
    ，並參以被告於本案所為之角色及分工，均非屬核心地位；
    告訴人所受損害金額、被告所獲取之酬勞等情形。及衡酌被
    告自承高中畢業，現從事物流業之理貨員工作，每日領取1,
    300元薪資，目前與朋友合租房屋居住（詳本院卷第32 頁、
    第33頁）等一切情狀，量處如主文第2項所示之刑，並參酌
    前開犯罪情狀，就併科罰金部分，諭知如主文第2項所示之
    易服勞役折算標準。
五、被告未曾因故意犯罪受有期徒刑以上刑之宣告，有前開前案
    紀錄表可參，由於本件被告行為時年僅20歲，年輕識淺，此
    次初犯刑典，於審理中終能自白犯行，且積極表示願意賠償
    告訴人所有的損失。故本院考量上情，並慮及被告一時失慮
    而觸法，諒經此偵、審程序，當知所警惕，應無再犯之虞。
    又刑罰固屬國家對於犯罪之人，以剝奪法益之手段，所加之
    刑法之制裁，惟其積極目的，則在預防犯人之再犯，故對於
    惡性未深，天良未泯者，若因一時觸法即置諸刑獄，自非刑
    罰之目的，是本院斟酌後認本件被告所為，主觀上僅屬未必
    故意，惡性未深，若受刑之執行，將喪失彌補其犯罪所造成
    損害之機會與能力，造成告訴人及被告雙輸之局態，因認前
    開所宣告之刑，以暫不執行為適當，爰依刑法第74條第1 項
    第1 款規定，諭知緩刑3 年，以符修復式司法之刑事政策。
    又本院為顧及告訴人之權益，使其所受之損害能獲得彌補，
    並參考被告之賠償意願及能力，爰依刑法第74條第2 項第3 
    款規定，於緩刑期間課予如附表所示之負擔，倘被告未遵循
    本院諭知之負擔而情節重大者，檢察官於緩刑期間內得聲請
    法院撤銷緩刑之宣告。又依刑法第74條第4 項之規定，本判
    決命被告限期支付告訴人一定金額即如附表所示緩刑之負擔
    ，得為民事強制執行名義，如被告未依附表所示條件給付，
    告訴人即得以本判決為執行名義，聲請民事強制執行，併此
    敘明。
六、沒收部分：
  ㈠本件被告之犯罪所得為6,000元，有被告與「長宏KT」之LINE
    對話紀錄可證（詳偵三卷第87頁），此部分雖未扣案，仍應
    依刑法第38條之1 第1 項前段、第3 項之規定，隨同於被告
    本案所犯之罪宣告沒收之，於全部或一部不能沒收或不宜執
    行沒收時，追徵其價額。又本院業已諭知被告應於緩刑期間
    履行如附表所示之負擔，日後檢察官執行時，被告如已將犯
    罪所得之全部或一部返還告訴人，檢察官自無庸執行沒收被
    告已實際合法返還告訴人之部分，附此敘明。
　㈡另洗錢防制法第18條第1 項前段固規定：「犯第14條之罪，
    其所移轉、變更、掩飾、隱匿、收受、取得、持有、使用之
    財物或財產上利益，沒收之」。但因條文並無「不問屬於犯
    罪行為人與否」之要件，當以屬於（指實際管領）犯罪行為
    人者為限，始應沒收之。查本件被告掩飾、隱匿去向與所在
    之詐欺所得（不含被告之報酬），既已交給自稱物業之人帶
    回上繳予其他詐欺成員，已非在被告實際管領之中，自無從
    依上開規定諭知沒收之，併此敘明。
七、被告不成立組織犯罪防制條例第3 條第1 項後段之參與犯罪
    組織罪，分述如下：
 ㈠按組織犯罪防制條例第2 條規定：「本條例所稱犯罪組織，指
   三人以上，以實施強暴、脅迫、詐術、恐嚇為手段或最重本
   刑逾五年有期徒刑之刑之罪，所組成具有持續性或牟利性之
   有結構性組織。前項有結構性組織，指非為立即實施犯罪而
   隨意組成，不以具有名稱、規約、儀式、固定處所、成員持
   續參與或分工明確為必要。」另該條例第3 條第1 項後段所
   稱「參與犯罪組織」，則係指行為人加入以實施特定犯罪為
   目的所組成之有結構性組織，並成為該組織成員而言。且既
   曰參與，自須行為人主觀上有成為該組織成員之認識與意欲
   ，客觀上並有受他人邀約等方式而加入之行為，始足當之。
   倘欠缺加入成為組織成員之認識與意欲，僅單純與該組織成
   員共同實行犯罪或提供部分助力，則至多祇能依其所參與實
   行或提供助力之罪名，論以共同正犯或幫助犯，要無評價為
   參與犯罪組織之餘地（最高法院110 年度台上字第1670號判
   決意旨可參）。
 ㈡本院審酌立法者既然特別制訂組織犯罪防制條例，顯係有意將
   之與單純的共同正犯、結夥三人以上犯罪之情形作區別，否
   則若只要是三人以上共同犯罪均成立組織犯罪防制條例之罪
   ，立法者又何須另外制訂組織犯罪防制條例？另本院認為犯
   罪組織中之成員與犯罪組織間，應具有一定的從屬、服從關
   係，而成員與成員相互間利用彼此的作為以達到目的，犯罪
   組織係非為立即實施犯罪且非隨意組成。是犯罪組織中之各
   別成員對於犯罪組織之內涵等節，理當具有一定之認識。
 ㈢至於刑法上共同正犯之成立，祇須具有犯意之聯絡及行為之分
   擔，既不問犯罪動機起於何人，亦不必每一階段犯行，均須
   參與；另共同正犯之意思聯絡，原不以數人間直接發生者為
   限，若有間接之聯絡者，亦包括在內，如甲分別邀約乙、丙
   犯罪，雖乙、丙間彼此並無直接之聯絡，亦無礙於其為共同
   正犯之成立。故因共同正犯之意思聯絡，可以包含間接之意
   思聯絡，行為人不需要知道全部的犯罪計畫、整體的犯罪分
   工，即可成立共同正犯。
 ㈣本件被告對於上開郵局帳戶可能成為他人實施詐欺取財犯罪之
   工具；匯入帳戶及自帳戶領出之款項，極可能為詐欺取財所
   得等情，有所預見，卻仍聽從不具信賴關係之「長宏KT」之
   指示，而為上開行為。且無從確信犯罪事實不發生，主觀上
   具有三人以上共同詐欺取財、洗錢之不確定故意，即可成立
   三人以上共同詐欺取財罪、洗錢罪，不以知悉整體犯罪計畫
   內容為必要。然被告主觀上僅具有不確定故意，已難認其有
   加入該犯罪組織之意欲，且卷內並無其他積極證據證明被告
   對「學姐」、「長宏KT」、自稱物業之人所屬詐欺成員犯罪
   組織之內涵等情事，有直接明確的認識，被告自無從加入其
   所未明確認識之犯罪組織，遑論成為其中一員。故本件被告
   不成立組織犯罪防制條例第3 條第1 項後段之參與犯罪組織
   罪，併此敘明。
據上論結，應依刑事訴訟法第369 條第1 項前段、第364 條、第
299 條第1 項前段、第300條，判決如主文。
本案經檢察官陳建烈提起公訴，檢察官李白松提起上訴，檢察官
李啟明到庭執行職務。
中　　華　　民　　國　　111 　年　　3 　　月　　16　　日
                    刑事第三庭  審判長法  官  吳進寶
                                      法  官  徐美麗
                                      法  官  方百正
以上正本證明與原本無異。
如不服本判決應於收受本判決後20日內向本院提出上訴書狀，其
未敘述上訴理由者，並得於提起上訴後20日內向本院補提理由書
狀（均須按他造當事人之人數附繕本）「切勿逕送上級法院」。
中　　華　　民　　國　　111 　年　　3 　　月　　16　　日
                                      書記官  呂姿儀
附錄本判決論罪科刑所依據之法條：
刑法第339 條之4
犯第三百三十九條詐欺罪而有下列情形之一者，處1年以上7年以
下有期徒刑，得併科1百萬元以下罰金：
一、冒用政府機關或公務員名義犯之。
二、三人以上共同犯之。
三、以廣播電視、電子通訊、網際網路或其他媒體等傳播工具，
    對公眾散布而犯之。前項之未遂犯罰之。
洗錢防制法第2條
本法所稱洗錢，指下列行為：
一、意圖掩飾或隱匿特定犯罪所得來源，或使他人逃避刑事追訴
    ，而移轉或變更特定犯罪所得。
二、掩飾或隱匿特定犯罪所得之本質、來源、去向、所在、所有
    權、處分權或其他權益者。
三、收受、持有或使用他人之特定犯罪所得。
洗錢防制法第14條第1 項
有第二條各款所列洗錢行為者，處7年以下有期徒刑，併科新臺
幣5百萬元以下罰金。
附表：
應履行之負擔 陳盈如應給付江雪嬌新臺幣拾伍萬元。給付方法：於本判決確定日之次月起，按月於每月15日前給付新臺幣壹萬元至全部付清為止，如有一期未履行，尚未到期部分視為全部到期。